臺灣高等法院刑事判決
110年度上訴字第1225號
上  訴  人  
即  被  告  吳志能



                    （另案現在法務部○○○○○○○○○○○執行中）
上列上訴人即被告因違反毒品危害防制條例案件，不服臺灣新北
地方法院109年度審訴字第1618號，中華民國109年9月7日第一審
判決（起訴案號：臺灣新北地方檢察署109年度毒偵字第843號）
，提起上訴，本院判決如下：
    主  文
上訴駁回。
    理  由
一、公訴意旨略以：被告甲○○(下稱被告)基於施用第二級毒品之
    犯意，於民國108年11月12日上午某時，在其位於新北市○○
    區○○○路000號3樓之居所，以將第二級毒品甲基安非他命放
    置於玻璃球內燒烤後吸食煙霧之方式，施用第二級毒品甲基
    安非他命1次；另基於施用第一級毒品之犯意，駕車停靠上
    開居所附近，在車內以針筒注射毒品之方式，施用第一級毒
    品海洛因1次。嗣於108年11月12日23時33分許，在新北市○○
    區○○街00號前，為警查獲，經警徵得其同意採尿送驗，鑑驗
    結果呈嗎啡、可待因、甲基安非他命、安非他命陽性反應。
    因認被告涉犯毒品危害防制條例第10條第1項、第2項之施用
    第一級、第二級毒品罪嫌等語。
二、按刑事訴訟法第303條第1款規定，案件有起訴之程序違背規
    定之情形者，應諭知不受理之判決。所稱起訴之程序違背規
    定，無須侷限於起訴時為斷，因起訴後始發生之情事變更事
    由，致法院不能為實體上之審理及實體判決者，亦屬之。而
    毒品條例修法後既已賦予檢察官視個案不同而為觀察、勒戒
    或附條件緩起訴之裁量，復涉施用毒品者人身自由之剝奪及
    受多元處遇之選擇，攸關其權益，故法院視個案情況，如認
    檢察官未及審酌被告有無不適合附命完成戒癮治療等緩起訴
    處分之情形，而逕予裁定觀察、勒戒，顯屬不利或有失公平
    者，自得認起訴之程序違背規定，且無從補正而為不受理之
    判決，俾由檢察官再行斟酌而為適法之裁量。毒品條例第35
    條之1第2款規定，係仿87年5月20日修正施行之第35條所增
    訂，然當時對施用毒品者戒癮治療處遇方式只有「觀察、勒
    戒或強制戒治」，與之後修法已得為多元處遇，難以相提並
    論，適用上應與時俱進，且該條文第2款前段所稱「依修正
    後規定處理」，未明文應一律依職權裁定觀察、勒戒，則法
    院對於審判中之案件，視個案情形，分別裁定令入勒戒處所
    觀察、勒戒，或判決不受理，使檢察官衡酌判斷如何經由多
    元化之緩起訴處遇達成戒除毒癮目的，均屬之。準此，法院
    依職權裁定觀察、勒戒，或為不受理之判決，依憑法條文義
    、立法理由，或基於被告利益、修法意旨，均屬有據，為求
    彈性適用，於程序經濟及被告利益間取得平衡，並參酌毒品
    條例為維護國民身心健康之立法目的，暨本次擴大檢察官對
    施用毒品者附條件緩起訴之範圍，使其能視個案具體情節給
    予適當多元處遇之修法精神，法院自得斟酌個案情形，擇一
    適用（最高法院109年度台抗大字第1771號裁定參照）。
三、經查：
　　被告前㈠於87年間因施用毒品案件，經臺灣板橋地方法院（
    現更名為臺灣新北地方法院，下稱新北地院）以87年度毒聲
    字第612號裁定送觀察、勒戒後，認無繼續施用毒品之傾向
    ，於87年7月30日執行完畢釋放出所，並經臺灣板橋地方法
    院檢察署（現更名為臺灣新北地方檢察署，下稱新北地檢署
    ）檢察官以87年度少連偵字第222號為不起訴處分確定。㈡復
    於88年間因施用毒品案件，經新北地院88年度毒聲字第983
    號裁定送觀察、勒戒後，認無繼續施用毒品之傾向，於88年
    3月8日執行完畢釋放出所，經新北地檢署檢察官以88年度偵
    緝字第393號、88年度偵字第9768號為不起訴處分確定。㈢又
    於88年間因施用毒品案件，經新北地院以88年度毒聲字第49
    07號裁定令入戒治處所施以強制戒治，後經新北地院以88年
    度毒聲字第8307號裁定停止戒治，所餘戒治期間付保護管束
    。㈣於94年間再因施用毒品案件，經新北地院以95年度毒聲
    字第106號裁定送觀察、勒戒，於95年8月15日執行期滿，有
    本院被告前案紀錄表可查（原審卷第67、69、71頁，本院卷
    第27至29、36、68至70頁）。被告其後雖有因施用毒品案件
    經法院判處罪刑確定及執行完畢之情形，但迄於本案被告再
    犯施用毒品案件前，並無再受觀察、勒戒或強制戒治等保安
    處分之裁判及執行（本院卷第36至76頁）。檢察官起訴被告
    本案犯施用第一級、第二級毒品犯行之行為時間，係分別於
    108年11月12日上午某時及同日23時33分許，已在其最近一
    次觀察、勒戒執行完畢釋放日（95年8月15日），已逾3年，
    核屬毒品條例第20條第3項所規定之「3年後再犯」，不因其
    間是否另犯施用毒品案件經起訴、判刑或執行而受影響。揆
    諸前開說明，於本次毒品危害防制條例修法後，已賦予檢察
    官視個案不同而為觀察、勒戒或附條件緩起訴（附命完成戒
    癮治療或毋庸戒癮治療之條件）之多元處遇，又經本院綜合
    審酌本件被告施用毒品之情形、品德、素行、家庭等生活狀
    況，為整體判斷後，認逕予裁定觀察、勒戒，對被告顯屬不
    利、有失公平，自應由檢察官重啟處遇程序，針對本件個案
    再行具體審酌，聲請法院裁定觀察、勒戒或為附命完成戒癮
    治療之緩起訴處分，抑或為其他適法處理，尚不得對被告追
    訴處罰，檢察官前所為之起訴，因上開法律規定與實務見解
    改變之情事變更事由，其程序即屬違背規定，且無從補正，
    依刑事訴訟法第303條第1款規定，自應諭知不受理判決。
四、上訴駁回之理由：
(一)依上開說明，被告分別於108年11月12日上午某時及同日23
    時33分許，再犯本案施用第一級、第二級毒品犯行，顯與其
    最近一次觀察、勒戒執行完畢釋放日，已逾3年，應依本次
    修正後之毒品條例第20條第3項、現行第24條等規定，由檢
    察官視被告個案之情形，是否適合「觀察、勒戒或強制戒治
    」或給予「附命完成戒癮治療緩起訴處分」之機會，不得予
    以追訴。被告其後雖有因施用毒品案件經法院判處罪刑確定
    及執行完畢之情形，但迄於本案被告再犯施用毒品案件前，
    並無曾受觀察、勒戒或強制戒治等保安處分之裁判及執行（
    本院卷第36至76頁），不因被告於其間曾先後多次因犯施用
    毒品罪，經起訴、判刑或執行而受影響。本件於本次毒品條
    例修正施行後，應由檢察官重啟處遇程序，不得逕對被告追
    訴處罰，檢察官前所為之起訴，因上開法律規定與實務見解
    改變之情事變更事由，其程序即屬違背規定，依刑事訴訟法
    第303條第1款規定，自應諭知不受理判決。原審本於同上見
    解，諭知本件公訴不受理，核其適用法律並無違誤，應予維
    持。
(二)被告上訴意旨略以：被告現因毒品案件，現在台北看守所執
    行，其中又有另案新北地檢署108年度毒偵字第4527號案件
    審理中，請將上開案件同一處理，因同為3年後再犯，和新
    法同一行為，應先經觀察、勒戒或強制戒治程序等語。惟查
    ：
    本次毒品條例修正施行前，檢察官已起訴繫屬於法院之施用
    毒品案件，依毒品條例第35條之1第2款前段規定，應逕依修
    正後規定處理。倘被告符合毒品條例第20條第3項所規定之
    「3年後再犯」之情形，即為本件施用第一級、第二級毒品
    犯行，自不得予以追訴、處罰，依本次修正後之毒品條例第
    20條第1項、修正前即現行之毒品條例第24條第1項(修正後
    之同條項尚未生效施行)等規定，並參酌毒品條例為維護國
    民身心健康之立法目的，暨本次擴大檢察官對施用毒品者附
    條件緩起訴之範圍，使其能視個案具體情節給予適當多元處
    遇之修法精神，法院自得斟酌個案情形，擇一適用（最高法
    院109年度台抗大字第1771號裁定參照）。原審判決以被告
    本案施用第一級、第二級毒品犯行，顯與其最近一次觀察、
    勒戒執行完畢釋放日，已逾3年，而應適用同條例第20條第3
    項、現行第24條等規定，由檢察官審酌個案情節，裁量聲請
    法院裁定觀察、勒戒或為附命完成戒癮治療之緩起訴處分，
    抑或為其他適法處理，檢察官就本案提起公訴，自有起訴之
    程序違背規定之情事，乃依刑事訴訟法第303條第1款、第30
    7條等規定，逕為不受理判決，經核並無違誤，被告上訴以
    其本案係3年後再犯，應先經觀察、勒戒或強制戒治程序云
    云，惟原審就被告本案施用犯行並非為有罪科刑之判決，而
    係為不受理判決，再由檢察官審酌個案情節，裁量聲請法院
    裁定觀察、勒戒或為附命完成戒癮治療之緩起訴處分，抑或
    為其他適法處理，被告上訴以其本案應先經觀察、勒戒或強
    制戒治程序云云，容有誤解原判決本意，為無理由，爰不經
    言詞辯論，逕予駁回其上訴。
五、據上論斷，應依刑事訴訟法第368條、第372條，判決如主文
    。
中　　華　　民　　國　　110 　年　　4 　　月　　15　　日
                  刑事第三庭    審判長法　官  張惠立
                                      法  官  張江澤
                                      法  官  劉兆菊
以上正本證明與原本無異。
施用第二級毒品部分，不得上訴。
施用第一級毒品部分，如不服本判決，應於收受送達後20日內向
本院提出上訴書狀，其未敘述上訴之理由者並得於提起上訴後20
日內向本院補提理由書（均須按他造當事人之人數附繕本）「切
勿逕送上級法院」。
                                      書記官  吳芝嘉
中　　華　　民　　國　　110 　年　　4 　　月　　16　　日